---
title: "Praktikum 1"
author: "Siti Keira Zuleyqa"
date: "`r Sys.Date()`"
output: html_document
---

## Library/Packages

*Package* R yang akan digunakan pada perkuliahan Analisis Deret Waktu sesi UTS adalah: `forecast`, `graphics`, `TTR`, `TSA` . Jika *package* tersebut belum ada, silakan install terlebih dahulu.

```{r}
#install.packages("forecast")
#install.packages("graphics")
#install.packages("TTR")
#install.packages("TSA")
```

Jika sudah ada, silakan panggil library *package* tersebut.

```{r}
library("dplyr")
library("forecast")
library("graphics")
library("TTR")
library("TSA")
```

## Impor Data

```{r}
library(rio) #install packages jika belum ada
data <- import("https://raw.githubusercontent.com/kzuleyqa/MPDW/main/Pertemuan%201/Data%20K7-Air%20Quality%20Historical.xlsx")

# menampilkan 5 data pertama
head(data)
```
```{r}
# Mengambil data Anggota 3 (baris 314-469)
data3 <- data[314:469, ]

# Mengambil variabel PM10
data3 <- data3 %>%
  select(date, pm10)

# Mengubah nama kolom
colnames(data3) <- c("Tanggal", "PM10")

# Set tanggal ke format
data3$Tanggal <- as.Date(data3$Tanggal)

# Melihat data
head(data3)
```

## Eksplorasi Data

`View()` : menampilkan data dalam bentuk tabel, `str()` : menampilkan struktur data, `dim()` : menampilkan dimensi data

```{r}
View(data3)
str(data3)
dim(data3)
```

Mengubah data agar terbaca sebagai data deret waktu dengan fungsi `ts()` .

```{r}
data3.ts <- ts(data3$PM10)
```

Menampilkan ringkasan data

```{r}
summary(data3.ts)
```

Membuat plot data deret waktu

```{r}
ts.plot(data3.ts, xlab="Time Period ", ylab="Reading", 
        main = "Time Series Plot")
points(data3.ts)

#menyimpan plot
dev.copy(png, "plot_data3.png")
dev.off()
```

## Single Moving Average & Double Moving Average

### Pembagian Data

Pembagian data latih dan data uji dilakukan dengan perbandingan 80% data latih dan 20% data uji.

```{r}
# hitung jumlah data
n <- nrow(data3)

# tentukan batas 80%
n_train <- floor(0.8 * n)

# bagi data
training_ma <- data3[1:n_train, ]
testing_ma  <- data3[(n_train+1):n, ]

# ubah ke time series
train_ma.ts <- ts(training_ma$PM10)
test_ma.ts  <- ts(testing_ma$PM10)
```

Eksplorasi data dilakukan pada keseluruhan data, data latih serta data uji menggunakan plot data deret waktu.

```{r}
#eksplorasi keseluruhan data
plot(data3.ts, col="red",main="Plot semua data")
points(data3.ts)

#eksplorasi data latih
plot(train_ma.ts, col="blue",main="Plot data latih")
points(train_ma.ts)

#eksplorasi data uji
plot(test_ma.ts, col="blue",main="Plot data uji")
points(test_ma.ts)
```

Eksplorasi data juga dapat dilakukan menggunakan package `ggplot2` dengan terlebih dahulu memanggil library *package* `ggplot2`.

```{r}
library(ggplot2)
ggplot() + 
  geom_line(data = training_ma, aes(x = Tanggal, y = PM10, col = "Data Latih")) +
  geom_line(data = testing_ma, aes(x = Tanggal, y = PM10, col = "Data Uji")) +
  labs(x = "Tanggal", y = "PM10", color = "Legend") +
   scale_colour_manual(name="Keterangan:", breaks = c("Data Latih", "Data Uji"),
                      values = c("blue", "red")) + 
  theme_bw() + theme(legend.position = "bottom",
                     plot.caption = element_text(hjust=0.5, size=12))
 
```

### Single Moving Average (SMA)

Ide dasar dari Single Moving Average (SMA) adalah data suatu periode dipengaruhi oleh data periode sebelumnya. Metode pemulusan ini cocok digunakan untuk pola data stasioner atau konstan. Prinsip dasar metode pemulusan ini adalah data pemulusan pada periode ke-t merupakan rata rata dari m buah data pada periode ke-t hingga periode ke (t-m+1).

$$
S_t = \frac{1}{m} \sum_{i=t-m+1}^{t} X_i
$$

Data pemulusan pada periode ke-t selanjutnya digunakan sebagai nilai peramalan pada periode ke t+1.

$$
F_t = S_{t-1}, F_{n,h} = S_n
$$

Pemulusan menggunakan metode SMA dilakukan dengan fungsi `SMA()`. Dalam hal ini akan dilakukan pemulusan dengan parameter `m=4`.

```{r}
data.sma<-SMA(train_ma.ts, n=4)
data.sma
```

Data pemulusan pada periode ke-t selanjutnya digunakan sebagai nilai peramalan pada periode ke t+1 sehingga hasil peramalan 1 periode kedepan adalah sebagai berikut.

```{r}
data.ramal<-c(NA,data.sma)
data.ramal #forecast 1 periode ke depan
```

Selanjutnya dilakukan peramalan sebanyak 32 periode sesuai dengan jumlah data uji. Pada metode SMA, seluruh hasil peramalan untuk 32 periode ke depan akan memiliki nilai yang sama dengan hasil ramalan satu periode ke depan.

```{r}
data.gab<-cbind(
  aktual=c(data3.ts),
  pemulusan=c(data.sma,rep(NA,32)),
  ramalan=c(data.ramal,rep(data.ramal[length(data.ramal)],31)))

data.gab #forecast 32 periode ke depan
```

Adapun plot data deret waktu dari hasil peramalan yang dilakukan adalah sebagai berikut.

```{r}
ts.plot(data3.ts, xlab="Time Period ", ylab="PM10", main= "SMA N=4 Data PM10")
points(data3.ts)
lines(data.gab[,2],col="green",lwd=2)
lines(data.gab[,3],col="red",lwd=2)
legend("topleft",c("data aktual","data pemulusan","data peramalan"), lty=8, col=c("black","green","red"), cex=0.5)
```

Selanjutnya perhitungan akurasi dilakukan dengan ukuran akurasi *Sum Squares Error* (SSE), *Mean Square Error* (MSE) dan *Mean Absolute Percentage Error* (MAPE). Perhitungan akurasi dilakukan baik pada data latih maupun pada data uji.

$$
SSE = \sum_{t=1}^{n} (y_t - \hat{y}_t)^2
$$
$$
MSE = \frac{1}{n} \sum_{t=1}^{n} (y_t - \hat{y}_t)^2
$$
$$
MAPE = \frac{1}{n} \sum_{t=1}^{n} \left|\frac{y_t - \hat{y}_t}{y_t}\right| * 100
$$

```{r}
#Menghitung nilai keakuratan data latih
error_train.sma = train_ma.ts-data.ramal[1:length(train_ma.ts)]

SSE_train.sma = sum(error_train.sma[5:length(train_ma.ts)]^2)
MSE_train.sma = mean(error_train.sma[5:length(train_ma.ts)]^2)
MAPE_train.sma = mean(abs((error_train.sma[5:length(train_ma.ts)]/train_ma.ts[5:length(train_ma.ts)])*100))

akurasi_train.sma <- matrix(c(SSE_train.sma, MSE_train.sma, MAPE_train.sma))
row.names(akurasi_train.sma)<- c("SSE", "MSE", "MAPE")
colnames(akurasi_train.sma) <- c("Akurasi m = 4")
akurasi_train.sma
```

 

```{r}
#Menghitung nilai keakuratan data uji
error_test.sma = test_ma.ts-data.gab[125:156,3]

SSE_test.sma = sum(error_test.sma^2)
MSE_test.sma = mean(error_test.sma^2)
MAPE_test.sma = mean(abs((error_test.sma/test_ma.ts*100)))

akurasi_test.sma <- matrix(c(SSE_test.sma, MSE_test.sma, MAPE_test.sma))
row.names(akurasi_test.sma)<- c("SSE", "MSE", "MAPE")
colnames(akurasi_test.sma) <- c("Akurasi m = 4")
akurasi_test.sma
```

 

### Double Moving Average (DMA)

Metode pemulusan Double Moving Average (DMA) pada dasarnya mirip dengan SMA. Namun demikian, metode ini lebih cocok digunakan untuk pola data trend. Proses pemulusan dengan rata rata dalam metode ini dilakukan sebanyak 2 kali.

-   **Tahap I:**

$$
S_{1,t} = \frac{1}{m} \sum_{i=t-m+1}^{t} X_i
$$

-   **Tahap II:**

$$
S_{2,t} = \frac{1}{m} \sum_{i=t-m+1}^{t} S_{1,i}
$$

Forecast $h$ langkah ke depan dihitung dengan:

$$
F_{2,t,t+h} = A_t + B_t \,(h)
$$

dengan komponen level ($A_t$) dan tren ($B_t$):

$$
A_t = 2S_{1,t} - S_{2,t}
\qquad\text{dan}\qquad
B_t = \frac{2}{m-1}\,\big(S_{1,t} - S_{2,t}\big)
$$

```{r}
dma <- SMA(data.sma, n = 4)
At <- 2*data.sma - dma
Bt <- 2/(4-1)*(data.sma - dma)
data.dma<- At+Bt
data.ramal2<- c(NA, data.dma)

t = 1:32
f = c()

for (i in t) {
  f[i] = At[length(At)] + Bt[length(Bt)]*(i)
}

data.gab2 <- cbind(aktual = c(data3.ts), 
                   pemulusan1 = c(data.sma,rep(NA,32)),
                   pemulusan2 = c(dma, rep(NA,32)),
                   At = c(At, rep(NA,32)), 
                   Bt = c(Bt,rep(NA,32)),
                   ramalan = c(data.ramal2, f[-1]))
data.gab2
```

Hasil pemulusan menggunakan metode DMA divisualisasikan sebagai berikut

```{r}
ts.plot(data3.ts, xlab="Time Period ", ylab="PM10", main= "DMA N=4 Data PM10")
points(data3.ts)
lines(data.gab2[,3],col="green",lwd=2)
lines(data.gab2[,6],col="red",lwd=2)
legend("topleft",c("data aktual","data pemulusan","data peramalan"), lty=8, col=c("black","green","red"), cex=0.8)

```

Selanjutnya perhitungan akurasi dilakukan baik pada data latih maupun data uji. Perhitungan akurasi dilakukan dengan ukuran akurasi SSE, MSE dan MAPE.

```{r}
#Menghitung nilai keakuratan data latih
error_train.dma = train_ma.ts-data.ramal2[1:length(train_ma.ts)]

SSE_train.dma = sum(error_train.dma[8:length(train_ma.ts)]^2)
MSE_train.dma = mean(error_train.dma[8:length(train_ma.ts)]^2)
MAPE_train.dma = mean(abs((error_train.dma[8:length(train_ma.ts)]/train_ma.ts[8:length(train_ma.ts)])*100))

akurasi_train.dma <- matrix(c(SSE_train.dma, MSE_train.dma, MAPE_train.dma))
row.names(akurasi_train.dma)<- c("SSE", "MSE", "MAPE")
colnames(akurasi_train.dma) <- c("Akurasi m = 4")
akurasi_train.dma
```

 

```{r}
#Menghitung nilai keakuratan data uji
error_test.dma = test_ma.ts-data.gab2[125:156,6]
SSE_test.dma = sum(error_test.dma^2)
MSE_test.dma = mean(error_test.dma^2)
MAPE_test.dma = mean(abs((error_test.dma/test_ma.ts*100)))

akurasi_test.dma <- matrix(c(SSE_test.dma, MSE_test.dma, MAPE_test.dma))
row.names(akurasi_test.dma)<- c("SSE", "MSE", "MAPE")
colnames(akurasi_test.dma) <- c("Akurasi m = 4")
akurasi_test.dma

```

 

## Single Exponential Smoothing & Double Exponential Smoothing

Metode Exponential Smoothing merupakan metode pemulusan deret waktu dengan memberikan bobot yang menurun secara eksponensial pada data historis, di mana nilai terbaru mendapat bobot lebih besar dibanding nilai yang lebih lama. Metode ini menggunakan satu atau lebih parameter pemulusan yang secara langsung menentukan besar kecilnya bobot setiap pengamatan. Pemilihan parameter yang tepat akan sangat berpengaruh terhadap hasil ramalan. Secara umum, Exponential Smoothing dibedakan menjadi dua jenis, yaitu model tunggal (single) yang digunakan untuk data tanpa tren maupun musiman, serta model ganda (double) yang mampu menangkap adanya tren pada data.

### Pembagian Data

Pembagian data latih dan data uji dilakukan dengan perbandingan 80% data latih dan 20% data uji.

```{r}
# jumlah baris data
n <- nrow(data3)

# hitung batas 80%
n_train <- floor(0.8 * n)

# bagi data
training <- data3[1:n_train, ]
testing  <- data3[(n_train+1):n, ]

# ubah ke time series
train.ts <- ts(training$PM10)
test.ts  <- ts(testing$PM10)
```

### Eksplorasi

Eksplorasi dilakukan dengan membuat plot data deret waktu untuk keseluruhan data, data latih, dan data uji.

```{r}
#eksplorasi data
plot(data3.ts, col="black",main="Plot semua data")
points(data3.ts)

plot(train.ts, col="red",main="Plot data latih")
points(train.ts)

plot(test.ts, col="blue",main="Plot data uji")
points(test.ts)
```

```{r}
#Eksplorasi dengan GGPLOT
library(ggplot2)
ggplot() + 
  geom_line(data = training, aes(x = Tanggal, y = PM10, col = "Data Latih")) +
  geom_line(data = testing, aes(x = Tanggal, y = PM10, col = "Data Uji")) +
  labs(x = "Periode Waktu", y = "PM10", color = "Legend") +
  scale_colour_manual(name="Keterangan:", breaks = c("Data Latih", "Data Uji"),
                      values = c("blue", "red")) + 
  theme_bw() + theme(legend.position = "bottom",
                     plot.caption = element_text(hjust=0.5, size=12))
```

## Single Exponential Smoothing

Single Exponential Smoothing (SES) adalah metode peramalan deret waktu yang dikembangkan untuk mengatasi kelemahan Moving Average. Jika pada Moving Average setiap data periode sebelumnya dianggap memiliki bobot yang sama, maka SES memberikan bobot yang semakin mengecil secara eksponensial terhadap data lama, sehingga data terbaru diberi bobot lebih besar.

Single Exponential Smoothing merupakan metode pemulusan yang tepat digunakan untuk data dengan pola stasioner atau konstan.

Nilai pemulusan pada periode ke-t didapat dari persamaan:

$$ \tilde{y}_T=\lambda y_t+(1-\lambda)\tilde{y}_{T-1} $$

Nilai parameter $\lambda$ adalah nilai antara 0 dan 1.

Nilai pemulusan periode ke-t bertindak sebagai nilai ramalan pada periode ke-$(T+\tau)$.

$$ \tilde{y}_{T+\tau}(T)=\tilde{y}_T $$

Pemulusan dengan metode SES dapat dilakukan dengan dua fungsi dari *packages* berbeda, yaitu (1) fungsi `ses()` dari *packages* `forecast` dan (2) fungsi `HoltWinters` dari *packages* `stats` .

```{r}
#Cara 1 (fungsi ses)
ses.1 <- ses(train.ts, h = 10, alpha = 0.2)
plot(ses.1)
ses.1

ses.2<- ses(train.ts, h = 10, alpha = 0.7)
plot(ses.2)
ses.2
```

Pada fungsi `ses()` , terdapat beberapa argumen yang umum digunakan, yaitu

-   `y` : nilai data deret waktu

-   `alpha` : parameter pemulusan utama (0–1), mengatur bobot data terbaru vs data lama.

-   `beta` : parameter pemulusan tren.

-   `gamma` : parameter pemulusan musiman.

-   `h` : jumlah periode ke depan yang ingin diramalkan (forecast horizon).

    Kasus di atas merupakan contoh inisialisasi nilai parameter $\lambda$ dengan nilai `alpha` 0,2 dan 0,7 dan banyak periode data yang akan diramalkan adalah sebanyak 10 periode.

Untuk mendapatkan gambar hasil pemulusan pada data latih dengan fungsi `ses()` , perlu digunakan fungsi `autoplot()` dan `autolayer()` dari *library packages* `ggplot2` .

```{r}
autoplot(ses.1) +
  autolayer(fitted(ses.1), series="Fitted") +
  ylab("Reading") + xlab("Period")
```

Selanjutnya akan digunakan fungsi `HoltWinters()` dengan nilai inisialisasi parameter dan panjang periode peramalan yang sama dengan fungsi `ses()` .

```{r}
#Cara 2 (fungsi Holtwinter)
ses1<- HoltWinters(train.ts, gamma = FALSE, beta = FALSE, alpha = 0.2)
plot(ses1)

#ramalan
ramalan1<- forecast(ses1, h=10)
ramalan1

ses2<- HoltWinters(train.ts, gamma = FALSE, beta = FALSE, alpha = 0.7)
plot(ses2)

#ramalan
ramalan2<- forecast(ses2, h=10)
ramalan2
```

Fungsi `HoltWinters` memiliki argumen yang sama dengan fungsi `ses()` . Argumen-argumen kedua fungsi dapat dilihat lebih lanjut dengan `?ses()` atau `?HoltWinters` .

Nilai parameter $\alpha$ dari kedua fungsi dapat dioptimalkan menyesuaikan dari *error*-nya paling minimumnya. Caranya adalah dengan membuat parameter $\alpha =$ `NULL` .

```{r}
#SES
ses.opt <- ses(train.ts, h = 10, alpha = NULL)
plot(ses.opt)
ses.opt

#Lamda Optimum Holt Winter
HWopt<- HoltWinters(train.ts, gamma = FALSE, beta = FALSE,alpha = NULL)
HWopt
plot(HWopt)

#ramalan
ramalanopt<- forecast(HWopt, h=10)
ramalanopt
```

Setelah dilakukan peramalan, akan dilakukan perhitungan keakuratan hasil peramalan. Perhitungan akurasi ini dilakukan baik pada data latih dan data uji.

#### Akurasi Data Latih

Perhitungan akurasi data dapat dilakukan dengan cara langsung maupun manual. Secara langsung, nilai akurasi dapat diambil dari objek yang tersimpan pada hasil SES, yaitu *sum of squared errors* (SSE). Nilai akurasi lain dapat dihitung pula dari nilai SSE tersebut.

```{r}
#Keakuratan Metode
#Pada data training

# SES dengan alpha = 0.2
SSE1<-ses1$SSE
MSE1<-ses1$SSE/length(train.ts)
RMSE1<-sqrt(MSE1)

akurasi1 <- matrix(c(SSE1,MSE1,RMSE1))
row.names(akurasi1)<- c("SSE", "MSE", "RMSE")
colnames(akurasi1) <- c("Akurasi lamda=0.2")
akurasi1

# SES dengan alpha = 0.7
SSE2<-ses2$SSE
MSE2<-ses2$SSE/length(train.ts)
RMSE2<-sqrt(MSE2)

akurasi2 <- matrix(c(SSE2,MSE2,RMSE2))
row.names(akurasi2)<- c("SSE", "MSE", "RMSE")
colnames(akurasi2) <- c("Akurasi lamda=0.7")
akurasi2
```
 

```{r}
#Cara Manual
# Alpha = 0.2
fitted1<-ramalan1$fitted
sisaan1<-ramalan1$residuals
head(sisaan1)

resid1<-training$PM10-ramalan1$fitted
head(resid1)

SSE.1=sum(sisaan1[2:length(train.ts)]^2)
SSE.1

MSE.1 = SSE.1/length(train.ts)
MSE.1

MAPE.1 = sum(abs(sisaan1[2:length(train.ts)]/train.ts[2:length(train.ts)])*
               100)/length(train.ts)
MAPE.1

akurasi.1 <- matrix(c(SSE.1,MSE.1,MAPE.1))
row.names(akurasi.1)<- c("SSE", "MSE", "MAPE")
colnames(akurasi.1) <- c("Akurasi lamda=0.2")
akurasi.1

# Alpha = 0.7
fitted2<-ramalan2$fitted
sisaan2<-ramalan2$residuals
head(sisaan2)

resid2<-training$PM10-ramalan2$fitted
head(resid2)

SSE.2=sum(sisaan2[2:length(train.ts)]^2)
SSE.2

MSE.2 = SSE.2/length(train.ts)
MSE.2

MAPE.2 = sum(abs(sisaan2[2:length(train.ts)]/train.ts[2:length(train.ts)])*
               100)/length(train.ts)
MAPE.2

akurasi.2 <- matrix(c(SSE.2,MSE.2,MAPE.2))
row.names(akurasi.2)<- c("SSE", "MSE", "MAPE")
colnames(akurasi.2) <- c("Akurasi lamda=0.7")
akurasi.2
```


#### Akurasi Data Uji

Akurasi data uji dapat dihitung dengan cara yang hampir sama dengan perhitungan akurasi data latih.

```{r}
# jumlah observasi uji
n_test <- nrow(testing)

# error (ramalan - aktual), samakan panjang dan tipe numeric
e1   <- as.numeric(ramalan1$mean)[1:n_test] - as.numeric(testing$PM10)
e2   <- as.numeric(ramalan2$mean)[1:n_test] - as.numeric(testing$PM10)
eopt <- as.numeric(ramalanopt$mean)[1:n_test] - as.numeric(testing$PM10)

# SSE / MSE / RMSE untuk masing-masing model (abaikan NA)
SSEtesting1  <- sum(e1^2,  na.rm = TRUE)
MSEtesting1  <- mean(e1^2, na.rm = TRUE)
RMSEtesting1 <- sqrt(MSEtesting1)

SSEtesting2  <- sum(e2^2,  na.rm = TRUE)
MSEtesting2  <- mean(e2^2, na.rm = TRUE)
RMSEtesting2 <- sqrt(MSEtesting2)

SSEtestingopt  <- sum(eopt^2,  na.rm = TRUE)
MSEtestingopt  <- mean(eopt^2, na.rm = TRUE)
RMSEtestingopt <- sqrt(MSEtestingopt)

# Tabel ringkas
akurasitesting_SSE <- matrix(c(SSEtesting1, SSEtesting2, SSEtestingopt),
                             nrow = 3,
                             dimnames = list(c("SSE1","SSE2","SSEopt"), "Nilai"))
akurasitesting_MSE <- matrix(c(MSEtesting1, MSEtesting2, MSEtestingopt),
                             nrow = 3,
                             dimnames = list(c("MSE1","MSE2","MSEopt"), "Nilai"))
akurasitesting_RMSE <- matrix(c(RMSEtesting1, RMSEtesting2, RMSEtestingopt),
                              nrow = 3,
                              dimnames = list(c("RMSE1","RMSE2","RMSEopt"), "Nilai"))

akurasitesting_SSE
akurasitesting_MSE
akurasitesting_RMSE

```

Selain dengan cara di atas, perhitungan nilai akurasi dapat menggunakan fungsi `accuracy()` dari *package* `forecast` . Penggunaannya yaitu dengan menuliskan `accuracy(hasil ramalan, kondisi aktual)` . Contohnya adalah sebagai berikut.

```{r}
length(ramalan1)
length(ramalan2)
length(ramalanopt)
length(testing$PM10)
```

```{r}
accuracy(ramalan1, testing$PM10[1:10])
accuracy(ramalan2, testing$PM10[1:10])
accuracy(ramalanopt, testing$PM10[1:10])
```

## *Double Exponential Smoothing* (DES)

Metode pemulusan *Double Exponential Smoothing* (DES) digunakan untuk data yang memiliki pola tren. Metode DES adalah metode semacam SES, hanya saja dilakukan dua kali, yaitu pertama untuk tahapan 'level' dan kedua untuk tahapan 'tren'. Pemulusan menggunakan metode ini akan menghasilkan peramalan tidak konstan untuk periode berikutnya.

Pemulusan dengan metode DES kali ini akan menggunakan fungsi `HoltWinters()` . Jika sebelumnya nilai argumen `beta` dibuat `FALSE` , kali ini argumen tersebut akan diinisialisasi bersamaan dengan nilai `alpha` .

```{r}
#Lamda=0.2 dan gamma=0.2
des.1<- HoltWinters(train.ts, gamma = FALSE, beta = 0.2, alpha = 0.2)
plot(des.1)

#ramalan
ramalandes1<- forecast(des.1, h=10)
ramalandes1

#Lamda=0.6 dan gamma=0.3
des.2<- HoltWinters(train.ts, gamma = FALSE, beta = 0.3, alpha = 0.6)
plot(des.2)

#ramalan
ramalandes2<- forecast(des.2, h=10)
ramalandes2
```

Selanjutnya jika ingin membandingkan plot data latih dan data uji adalah sebagai berikut.

```{r}
plot(data3.ts)
lines(des.1$fitted[,1], lty=2, col="blue")
lines(ramalandes1$mean, col="red")
```

Untuk mendapatkan nilai parameter optimum dari DES, argumen `alpha` dan `beta` dapat dibuat `NULL` seperti berikut.

```{r}
#Lamda dan gamma optimum
des.opt<- HoltWinters(train.ts, gamma = FALSE)
des.opt
plot(des.opt)

#ramalan
ramalandesopt<- forecast(des.opt, h=10)
ramalandesopt
```

Selanjutnya akan dilakukan perhitungan akurasi pada data latih maupun data uji dengan ukuran akurasi SSE, MSE dan MAPE.

#### Akurasi Data Latih

```{r}
#Akurasi Data Training
ssedes.train1<-des.1$SSE
msedes.train1<-ssedes.train1/length(train.ts)
sisaandes1<-ramalandes1$residuals
head(sisaandes1)

mapedes.train1 <- sum(abs(sisaandes1[3:length(train.ts)]/train.ts[3:length(train.ts)])
                      *100)/length(train.ts)

akurasides.1 <- matrix(c(ssedes.train1,msedes.train1,mapedes.train1))
row.names(akurasides.1)<- c("SSE", "MSE", "MAPE")
colnames(akurasides.1) <- c("Akurasi lamda=0.2 dan gamma=0.2")
akurasides.1

ssedes.train2<-des.2$SSE
msedes.train2<-ssedes.train2/length(train.ts)
sisaandes2<-ramalandes2$residuals
head(sisaandes2)

mapedes.train2 <- sum(abs(sisaandes2[3:length(train.ts)]/train.ts[3:length(train.ts)])
                      *100)/length(train.ts)

akurasides.2 <- matrix(c(ssedes.train2,msedes.train2,mapedes.train2))
row.names(akurasides.2)<- c("SSE", "MSE", "MAPE")
colnames(akurasides.2) <- c("Akurasi lamda=0.6 dan gamma=0.3")
akurasides.2
```

Hasil akurasi dari data latih didapatkan skenario 2 dengan lamda=0.6 dan gamma=0.3 memiliki hasil yang lebih baik. Namun untuk kedua skenario dapat dikategorikan peramalan sangat baik berdasarkan nilai MAPE-nya.

#### Akurasi Data Uji

```{r}
#Akurasi Data Testing
selisihdes1<-ramalandes1$mean-testing$PM10[1:10]
selisihdes1

SSEtestingdes1<-sum(selisihdes1^2)
MSEtestingdes1<-SSEtestingdes1/length(testing$PM10)
MAPEtestingdes1<-sum(abs(selisihdes1/testing$PM10[1:10])*100)/length(testing$PM10)

selisihdes2<-ramalandes2$mean-testing$PM10[1:10]
selisihdes2

SSEtestingdes2<-sum(selisihdes2^2)
MSEtestingdes2<-SSEtestingdes2/length(testing$PM10)
MAPEtestingdes2<-sum(abs(selisihdes2/testing$PM10[1:10])*100)/length(testing$PM10)

selisihdesopt<-ramalandesopt$mean-testing$PM10[1:10]
selisihdesopt

SSEtestingdesopt<-sum(selisihdesopt^2)
MSEtestingdesopt<-SSEtestingdesopt/length(testing$PM10)
MAPEtestingdesopt<-sum(abs(selisihdesopt/testing$PM10[1:10])*100)/length(testing$PM10)

akurasitestingdes <-
  matrix(c(SSEtestingdes1,MSEtestingdes1,MAPEtestingdes1,SSEtestingdes2,MSEtestingdes2,
           MAPEtestingdes2,SSEtestingdesopt,MSEtestingdesopt,MAPEtestingdesopt),
         nrow=3,ncol=3)
row.names(akurasitestingdes)<- c("SSE", "MSE", "MAPE")
colnames(akurasitestingdes) <- c("des ske1","des ske2","des opt")
akurasitestingdes
```

#### Perbandingan SES dan DES

```{r}
MSEfull <-
  matrix(c(MSEtesting1,MSEtesting2,MSEtestingopt,MSEtestingdes1,MSEtestingdes2,
           MSEtestingdesopt),nrow=3,ncol=2)
row.names(MSEfull)<- c("ske 1", "ske 2", "ske opt")
colnames(MSEfull) <- c("ses","des")
MSEfull
```

Kedua metode dapat dibandingkan dengan menggunakan ukuran akurasi yang sama. Contoh di atas adalah perbandingan kedua metode dengan ukuran akurasi MSE. Hasilnya didapatkan metode DES lebih baik dibandingkan metode SES dilihat dari MSE yang lebih kecil nilainya.

## Pemulusan Data Musiman

```{r}
#Membuat plot time series
plot(data3.ts, col="red",main="Plot semua data")
points(data3.ts)

plot(train.ts, col="blue",main="Plot data latih")
points(train.ts)

plot(test.ts, col="green",main="Plot data uji")
points(test.ts)
```

Metode Holt-Winter untuk peramalan data musiman menggunakan tiga persamaan pemulusan yang terdiri atas persamaan untuk level $(L_t)$, trend $(B_t)$, dan komponen seasonal / musiman $(S_t)$ dengan parameter pemulusan berupa $\alpha$, $\beta$, dan $\gamma$. Metode Holt-Winter musiman terbagi menjadi dua, yaitu metode aditif dan metode multiplikatif.

Pemulusan data musiman dengan metode Winter dilakukan menggunakan fungsi `HoltWinters()` dengan memasukkan argumen tambahan, yaitu `gamma()` dan `seasonal()` . Arguman `seasonal()` diinisialisasi menyesuaikan jenis musiman, aditif atau multiplikatif.

### Winter Aditif

Perhitungan dengan model aditif dilakukan jika plot data asli menunjukkan fluktuasi musiman yang relatif stabil (konstan).

#### Pemulusan
```{r}
# Membagi data training dan testing
training <- data3[1:124, "PM10"]
testing <- data3[125:156, "PM10"]

# Mengubah menjadi data time series
train.ts <- ts(training, frequency = 7)
test.ts <- ts(testing, frequency = 7)
```

```{r}
#Pemulusan dengan winter aditif 
winter1 <- HoltWinters(train.ts,alpha=0.2,beta=0.1,gamma=0.1,seasonal = "additive")
winter1$fitted
xhat1 <- winter1$fitted[,2]

winter1.opt<- HoltWinters(train.ts, alpha= NULL,  beta = NULL, gamma = NULL, seasonal = "additive")
winter1.opt
winter1.opt$fitted
xhat1.opt <- winter1.opt$fitted[,2]
```

#### Peramalan

```{r}
#Forecast
forecast1 <- predict(winter1, n.ahead = 32)
forecast1.opt <- predict(winter1.opt, n.ahead = 32)
```

#### Plot Deret Waktu

```{r}
#Plot time series
plot(train.ts,main="Winter 0.2;0.1;0.1",type="l",col="black",
     xlim=c(1,32),pch=12)
lines(xhat1,type="l",col="red")
lines(xhat1.opt,type="l",col="blue")
lines(forecast1,type="l",col="red")
lines(forecast1.opt,type="l",col="blue")
legend("topleft",c("Actual Data",expression(paste(winter1)),
                   expression(paste(winter1.opt))),cex=0.5,
       col=c("black","red","blue"),lty=1)
```

#### Akurasi Data Latih

```{r}
#Akurasi data training
SSE1<-winter1$SSE
MSE1<-winter1$SSE/length(train.ts)
RMSE1<-sqrt(MSE1)
akurasi1 <- matrix(c(SSE1,MSE1,RMSE1))
row.names(akurasi1)<- c("SSE", "MSE", "RMSE")
colnames(akurasi1) <- c("Akurasi")
akurasi1

SSE1.opt<-winter1.opt$SSE
MSE1.opt<-winter1.opt$SSE/length(train.ts)
RMSE1.opt<-sqrt(MSE1.opt)
akurasi1.opt <- matrix(c(SSE1.opt,MSE1.opt,RMSE1.opt))
row.names(akurasi1.opt)<- c("SSE1.opt", "MSE1.opt", "RMSE1.opt")
colnames(akurasi1.opt) <- c("Akurasi")
akurasi1.opt

akurasi1.train = data.frame(Model_Winter = c("Winter 1","Winter1 optimal"),
                            Nilai_SSE=c(SSE1,SSE1.opt),
                            Nilai_MSE=c(MSE1,MSE1.opt),Nilai_RMSE=c(RMSE1,RMSE1.opt))
akurasi1.train
```

#### Akurasi Data Uji

```{r}
#Akurasi Data Testing
selisih1<-forecast1-test.ts
SSEtesting1<-sum(selisih1^2)
MSEtesting1<-SSEtesting1/length(test.ts)

selisih1.opt<-forecast1.opt-test.ts
SSEtesting1.opt<-sum(selisih1.opt^2)
MSEtesting1.opt<-SSEtesting1.opt/length(test.ts)
```

```{r}
akurasi_testing <- data.frame(
  Model = c("Model1", "Model Optimum"),
  SSE   = c(SSEtesting1, SSEtesting1.opt),
  MSE   = c(MSEtesting1, MSEtesting1.opt)
)

akurasi_testing

```

### Winter Multiplikatif

Model multiplikatif digunakan cocok digunakan jika plot data asli menunjukkan fluktuasi musiman yang bervariasi.

#### Pemulusan

```{r}
#Pemulusan dengan winter multiplikatif 
winter2 <- HoltWinters(train.ts,alpha=0.2,beta=0.1,gamma=0.3,seasonal = "multiplicative")
winter2$fitted
xhat2 <- winter2$fitted[,2]

winter2.opt<- HoltWinters(train.ts, alpha= NULL,  beta = NULL, gamma = NULL, seasonal = "multiplicative")
winter2.opt$fitted
xhat2.opt <- winter2.opt$fitted[,2]
```

#### Peramalan

```{r}
#Forecast
forecast2 <- predict(winter2, n.ahead = 32)
forecast2.opt <- predict(winter2.opt, n.ahead = 32)
```

#### Plot Deret Waktu

```{r}
#Plot time series
plot(train.ts,main="Winter 0.2;0.1;0.1",type="l",col="black",
     xlim=c(1,25),pch=12)
lines(xhat2,type="l",col="red")
lines(xhat2.opt,type="l",col="blue")
lines(forecast2,type="l",col="red")
lines(forecast2.opt,type="l",col="blue")
legend("topleft",c("Actual Data",expression(paste(winter2)),
                   expression(paste(winter2.opt))),cex=0.5,
       col=c("black","red","blue"),lty=1)
```

#### Akurasi Data Latih

```{r}
#Akurasi data training
SSE2<-winter2$SSE
MSE2<-winter2$SSE/length(train.ts)
RMSE2<-sqrt(MSE2)
akurasi1 <- matrix(c(SSE2,MSE2,RMSE2))
row.names(akurasi1)<- c("SSE2", "MSE2", "RMSE2")
colnames(akurasi1) <- c("Akurasi lamda=0.2")
akurasi1

SSE2.opt<-winter2.opt$SSE
MSE2.opt<-winter2.opt$SSE/length(train.ts)
RMSE2.opt<-sqrt(MSE2.opt)
akurasi1.opt <- matrix(c(SSE2.opt,MSE2.opt,RMSE2.opt))
row.names(akurasi1.opt)<- c("SSE2.opt", "MSE2.opt", "RMSE2.opt")
colnames(akurasi1.opt) <- c("Akurasi")
akurasi1.opt

akurasi2.train = data.frame(Model_Winter = c("Winter 1","winter2 optimal"),
                            Nilai_SSE=c(SSE2,SSE2.opt),
                            Nilai_MSE=c(MSE2,MSE2.opt),Nilai_RMSE=c(RMSE2,RMSE2.opt))
akurasi2.train
```

#### Akurasi Data Uji

```{r}
#Akurasi Data Testing
forecast2<-data.frame(forecast2)
test.ts<-data.frame(test.ts)
selisih2<-forecast2-test.ts
SSEtesting2<-sum(selisih2^2)
MSEtesting2<-SSEtesting2/length(test.ts)

forecast2.opt<-data.frame(forecast2.opt)
selisih2.opt<-forecast2.opt-test.ts
SSEtesting2.opt<-sum(selisih2.opt^2)
MSEtesting2.opt<-SSEtesting2.opt/length(test.ts)
```

```{r}
# Atau rapikan dalam tabel
akurasi_testing2 <- data.frame(
  Model = c("Model2", "Model2 Optimal"),
  SSE   = c(SSEtesting2, SSEtesting2.opt),
  MSE   = c(MSEtesting2, MSEtesting2.opt)
)

akurasi_testing2
```
## Kesimpulan
Berdasarkan seluruh metode pemulusan yang diterapkan pada data PM10, yaitu Single Moving Average (SMA), Double Moving Average (DMA), Single Exponential Smoothing (SES), Double Exponential Smoothing (DES), serta Winter Aditif dan Winter Multiplikatif, diperoleh tingkat akurasi yang berbeda-beda pada data uji. Metode SMA dengan m = 4 menghasilkan nilai MAPE sebesar 34,20%, sedangkan DMA menunjukkan performa yang lebih rendah dengan MAPE sebesar 122,39%. Hal tersebut menunjukkan bahwa metode DMA kurang sesuai untuk karakteristik data PM10 yang cenderung fluktuatif. Pada metode pemulusan eksponensial, SES dengan parameter optimum menghasilkan MAPE sebesar 21,07% dan RMSE sebesar 10,25. Sementara itu, performa terbaik diperoleh dari DES dengan parameter optimum, yang menghasilkan MAPE sebesar 5,59% pada data uji.

Hasil tersebut menunjukkan bahwa DES lebih mampu mengikuti pola data PM10 dibandingkan metode lainnya, khususnya karena metode ini mempertimbangkan komponen level dan tren dalam proses peramalan. Pada Winter Multiplikatif, model dengan parameter awal menghasilkan SSE data uji sebesar 16.940,65, sedangkan model dengan parameter optimum menghasilkan SSE yang lebih besar, yaitu 65.787,15. Kondisi tersebut menunjukkan bahwa optimasi parameter pada model tersebut belum tentu menghasilkan performa terbaik pada data uji dan dapat mengindikasikan adanya overfitting terhadap data latih. Sementara itu, evaluasi akurasi Winter Aditif masih memerlukan perbaikan karena terdapat kendala dalam penyelarasan indeks waktu antara hasil peramalan dan data uji.

Secara keseluruhan, berdasarkan hasil evaluasi seluruh metode yang digunakan, Double Exponential Smoothing (DES) dengan parameter optimum dapat direkomendasikan sebagai metode terbaik untuk peramalan data PM10 pada praktikum ini. Metode tersebut menghasilkan nilai kesalahan peramalan paling kecil pada data uji, sehingga dinilai paling mampu memberikan hasil peramalan yang sesuai dengan karakteristik data PM10 dibandingkan metode lainnya.

